臺灣臺中地方法院民事判決　九十三年度重訴字第一三一號
　　原　　　告　丁○○
　　被　　　告　徐美繡
　　　　　　　　甲○○
　　　　　　　　庚○○
　　　　　　　　子○○
　　　　　　　　丑○○
　　　　　　　　壬○○
　　　　　　　　癸○○
　　法定代理人　游周媛
　　兼　共　同
　　訴訟代理人　辛○○
　　被　　　告　戊○○
　　　　　　　　己○○
　　　　　　　　丙○○
　　　　　　　　乙○○
右當事人間請求分割共有物事件，於民國九十三年四月三十日言詞辯論終結，本院判
決如左：
    主      文
被告子○○、丑○○、壬○○、癸○○應就被繼承人徐美穗公同共有如附表所示編號
一至十七之不動產辦理繼承登記。
兩造之被繼承人徐文榜所遺如附表所示之遺產准予分割。其分割方法為如附表所示編
號十二、十三之土地，編號一之房屋，編號十八、十九、二十、二一之股票及編號二
二、二三之存款，均分歸被告戊○○取得。如附表所示編號二、三、六土地，編號四
、五土地之權利範圍七分之一，編號七、八、九、十、十一土地之權利範圍之二十四
分之一，均由被告己○○、丙○○、乙○○各按三分之一之應有比例取得。如附表所
示編號十六、十七之土地，均分歸原告所有。如附表編號所示十四、十五之土地，均
分歸被告辛○○所有。
原告其餘之訴駁回。
費用由被告徐美繡、甲○○、庚○○、辛○○、戊○○、己○○、丙○○、乙○○各
負擔十分之一，被告子○○、丑○○、壬○○、癸○○各負擔四十分之一，餘由原告
負擔。
    事      實
甲、原告方面：
  一、聲明：
    （一）如主文第一、二項所示。
    （二）被告應協同原告就如附表編號一至十七所示土地就分割方法辦理登記。
  二、陳述：兩造之被繼承人徐文榜於民國八十九年八月三十日死亡，徐文榜生前育
      有子女十人，長女徐雪嬌前於四十八年一月十日死亡，並無子嗣。次女徐美穗
      則於繼承後死亡，其應繼分由其配偶即被告子○○及其子女即被告丑○○、壬○○、癸○○共同繼承，其等應繼分共為十分之一，是兩造均為徐文榜之繼承
      人。徐文榜有如附表所示之遺產，兩造於九十二年八月十日就該遺產為協議分
      割，約定被告子○○、丑○○、壬○○及癸○○應同意辦理繼承登記，分割方
      法如主文第二項所示，並經訂立遺產分割協議書（下稱系爭遺產分割協議書）
      在案。詎被告子○○、丑○○、壬○○及癸○○，竟不履行系爭遺產分割協議
      ，辦理繼承登記，而被告己○○亦拒絕履行遺產分割協議，辦理附表編號一至
      十七所示之不動產之分割登記，迭經原告催請其等辦理繼承登記及遺產分割登
      記，均置之不理。原告爰依民法第八百三十條第二項、第八百二十四條第一項
      及第一千一百六十四條之規定，請求為遺產之分割。
  三、證據：提出除戶戶籍謄本影本一件、遺產稅繳納證明書影本一件、遺產分割協
      議書影本一件、建物登記謄本影本一件、土地登記謄本影本十七件、繼承系統
      表一件、戶籍謄本六件及附表一件為證。
乙、被告辛○○、徐美繡、甲○○、庚○○、子○○、丑○○、壬○○、癸○○、戊○○、丙○○方面：
  一、聲明： 如主文第一、二項所示。
  二、陳述：其等均於系爭遺產分割協議書上親自簽名，其等同意依該協議書分割，
      分割方法如協議書之內容。
丙、被告己○○未於最後言詞辯論期日到場，據其以前到場所為之聲明、陳述如下：
  一、聲明：駁回原告之訴。
  二、陳述：其固有於系爭遺產分割協議書簽章，惟系爭遺產分割協議書之分割方法
      不公平，且附表所示編號十八至二一之股票均已變賣。
丁、被告乙○○未於最後言詞辯論期日到場，據其以前到場所為之聲明、陳述如下：
  一、聲明： 如主文第一、二項所示。
  二、陳述：其於系爭遺產分割協議書上親自簽名，同意依該協議書分割，分割方法
      如協議書之內容。
    理      由
一、本件被告己○○、乙○○未於最後言詞辯論期日到場，核無民事訴訟法第三百八
    十六條各款所列情形，爰依原告之聲請，由其一造辯論而為判決。
二、原告起訴主張兩造之被繼承人徐文榜於八十九年八月三十日死亡，徐文榜生前育
    有子女十人，長女徐雪嬌前於四十八年一月十日死亡，並無子嗣。次女徐美穗則
    於繼承後死亡，其應繼分由其配偶及子女即被告子○○、丑○○、壬○○、癸○○共同繼承，其等應繼分共為十分之一，是兩造均為徐文榜之繼承人。徐文榜有
    如附表所示之遺產，兩造於九十二年八月十日就該遺產為協議分割，約定被告子
    ○○、丑○○、壬○○及癸○○應同意辦理繼承登記，其分割方法如主文第二項
    所示，並經訂立系爭遺產分割協議書在案。詎被告子○○、丑○○、壬○○及癸○○，竟不履行系爭遺產分割協議，辦理繼承登記，而被告己○○亦拒絕履行遺
    產分割協議，辦理附表編號一至十七所示之不動產之分割登記。原告爰依民法第
    八百三十條第二項、第八百二十四條第一項及第一千一百六十四條之規定，請求
    為遺產之分割。被告辛○○、徐美繡、甲○○、庚○○、子○○、丑○○、壬○○、癸○○、戊○○、丙○○、乙○○均稱同意依該協議書分割，分割方法如協
    議書之內容。惟被告己○○則以其雖於系爭遺產分割協議書簽章，惟系爭遺產分
    割協議書之分割方法不公平，且附表所示編號十八至二一之股票均已變賣等語置
    辯。
三、按繼承人有數人時，在分割遺產前，各繼承人對於遺產全部為公同共有。繼承人
    得隨時請求分割遺產，但法律另有規定或契約另有訂定者，不在此限。共有物之
    分割，依共有人協議之方法行之。民法第一千一百五十一條、第一千一百六十四
    條及第八百二十四條第一項分別定有明文。原告主張被繼承人徐文榜於八十九年
    八月三十日死亡，繼承人之一徐美穗於繼承後死亡，其應繼分由其配偶及子女即
    被告子○○、丑○○、壬○○、癸○○共同繼承，原告及其餘被告均為徐文榜之
    繼承人，徐文榜遺有如附表所示之遺產。兩造乃於九十二年八月十日就遺產為協
    議分割，約定被告子○○、丑○○、壬○○及癸○○同意辦理繼承登記，遺產之
    分割方法如主文第二項所示，並經訂立系爭遺產分割協議書在案。惟被告子○○
    、丑○○、壬○○及癸○○，迄未辦理繼承登記，而被告己○○亦未辦理附表編
    號一至十七所示之不動產之分割登記等事實，業據提出除戶戶籍謄本、遺產稅繳
    納證明書、遺產分割協議書、建物登記謄本、土地登記謄本、繼承系統表、戶籍
    謄本及附表等件為證，均為被告所不爭執。是原告主張之事實，自堪信為真實。
    因此，兩造就如附表所示之遺產，既前經兩造一致同意協議分割，揆諸首揭說明
    ，原告依上開法條規定，請求被告履行系爭遺產分割協議，洵屬有據，應予准許
    。
四、按因繼承、強制執行、公用徵收或法院之判決，於登記前已取得不動產物權者，
    非經登記，不得處分其物權，民法第七百五十九條定有明文。又分割共有物性質
    上為處分行為，當事人於訴訟中，併請求辦理繼承登記，不但符合訴訟經濟原則
    ，於法之旨趣亦無違，最高法院六十九年台上字第一０一二號著有判例。被繼承
    人徐文榜繼承人之一徐美穗於繼承後死亡，其應繼分由其配偶及子女即被告子○○、丑○○、壬○○、癸○○共同繼承，既如前述。揆諸前開說明及兩造間之系
    爭遺產分割協議關係，原告於兩造辦理如附表所示編號一至十七所示之不動產分
    割之處分行為前，請求被告子○○、丑○○、壬○○、癸○○一併辦理繼承登記
    ，核無不合，應予准許。
五、按遺產之分割，依民法第一千一百六十七條之規定，溯及繼承開始發生效力。又
    民法第一千一百六十四條所指之分割，得由各繼承人依協議方法為之，倘各繼承
    人已依協議為分割，除又同意重新分哥外，自不許任何共有人再行主張分割，最
    高法院五十四年台上字第二六六四號著有判例。被告己○○雖辯稱系爭遺產分割
    協議書之分割方法不公平云云。惟被告己○○既然自認兩造間已就被繼承人徐文
    榜如附表所示之遺產達成分割協議，其亦於系爭遺產分割協議書簽章（參照本院
    九十三年三月二十六日言詞辯論筆錄）。既然兩造前均同意按照協議書辦理遺產
    分割，揆諸前揭說明，系爭遺產分割協議溯及繼承開始即已發生效力，而全體繼
    承人嗣後並無同意重新分割遺產之情事，即不容被告己○○事後反覆，是其所辯
    尚不足採，原告之主張被告履行系爭遺產分割協議，洵屬有據。
六、按因法院拍賣、判決確定或訴訟上和解或調解成立，取得土地權利之登記，得由
    權利人或登記名義人單獨申請登記之，土地登記規則第二十六條第一項第四款定
    有明文。準據上述，繼承人之一人或數人訴請依協議為分割繼承之登記，經法院
    判准為分割繼承登記確定者，當事人之任何一造均得依該確定判決單獨為全體繼
    承人申請分割繼承登記，毋待法院特為判命對造協同辦理登記而後可（參照最高
    法院八十年度第一次民事庭會議決議意旨）。從而，倘繼承人之一人或數人訴請
    命對造協同辦理分割繼承登記，即屬欠缺權利保護要件，應予駁回。本件原告訴
    請被告就被繼承人徐文榜之遺產如附表編號一至十七所示之土地，按系爭遺產分
    割協議書所定分割方法，協同辦理登記部分，因認欠缺權利保護必要，為無理由
    ，應予駁回。
七、因本件共有遺產之分割，兩造均蒙其利，依據當時之訴訟程度，被告為伸張或防
    衛其權利所必要之行為，本院認勝訴之原告亦應自負擔一部份之訴訟費用，爰宣
    告本件訴訟費用由各當事人依據應繼分部分，依據主文第四項所示比例分擔，併
    此敘明。
八、據上論結，本件原告之訴為一部有理由，一部無理由，依民事訴訟法第三百八十
    五條第一項前段、第七十九條但書、第八十一條第二款，判決如主文。
中　　　華　　　民　　　國　　九十三　　年　　　五　　　月　　 十四 　　日
                                    臺灣臺中地方法院民事第四庭
~B法      官　林洲富
右為正本係照原本作成
如對本判決上訴，須於判決送達後廿日內向本院提出上訴狀
中　　　華　　　民　　　國　　九十三　　年　　　五　　　月　　 十四 　　日
~B法院書記官
~FO
 附表：被繼承人徐文榜之遺產
┌──┬──┬───────────────────┬─────┬────┐
│編號│項目│          遺產標的                    │面積：平方│權利範圍│
│    │    │                                      │公尺。金額│        │
│    │    │                                      │：新台幣元│        │
├──┼──┼───────────────────┼─────┼────┤
│ 一 │房屋│門牌號碼台中縣豐原市○○里○○路一六二│ 加強磚造 │ 全部   │
│    │    │巷十二號，建號豐原市○○段一六五號    │二層樓建物│        │
├──┼──┼───────────────────┼─────┼────┤
│ 二 │土地│台中縣豐原市○○段第七八三地號        │590.22    │全部    │
├──┼──┼───────────────────┼─────┼────┤
│ 三 │土地│台中縣豐原市○○段第七八七地號        │571.25    │全部    │
├──┼──┼───────────────────┼─────┼────┤
│ 四 │土地│台中縣豐原市○○段第七六九地號        │289.59    │1/7     │
├──┼──┼───────────────────┼─────┼────┤
│ 五 │土地│台中縣豐原市○○段第七七０地號        │51.05     │1/7     │
├──┼──┼───────────────────┼─────┼────┤
│ 六 │土地│台中縣豐原市○○段第七九二地號        │11.86     │全部    │
├──┼──┼───────────────────┼─────┼────┤
│ 七 │土地│台中縣豐原市○○段第七九三地號        │142.51    │1/24    │
├──┼──┼───────────────────┼─────┼────┤
│ 八 │土地│台中縣豐原市○○段第七九三之一地號    │1.62      │1/24    │
├──┼──┼───────────────────┼─────┼────┤
│ 九 │土地│台中縣豐原市○○段第七九三之二地號    │25.41     │1/24    │
├──┼──┼───────────────────┼─────┼────┤
│ 十 │土地│台中縣豐原市○○段第七九三之三地號    │89.57     │1/24    │
├──┼──┼───────────────────┼─────┼────┤
│十一│土地│台中縣豐原市○○段第七九三之四地號    │1.43      │1/24    │
├──┼──┼───────────────────┼─────┼────┤
│十二│土地│台中縣豐原市○○段第九六六地號        │370.39    │全部    │
├──┼──┼───────────────────┼─────┼────┤
│十三│土地│台中縣豐原市○○段第九五九地號        │28.54     │全部    │
├──┼──┼───────────────────┼─────┼────┤
│十四│土地│台中縣豐原市○○段第九五五地號        │200.34    │全部    │
├──┼──┼───────────────────┼─────┼────┤
│十五│土地│台中縣豐原市○○段第九七一地號        │48.23     │全部    │
├──┼──┼───────────────────┼─────┼────┤
│十六│土地│台中縣豐原市○○段第九八０地號        │89.66     │全部    │
├──┼──┼───────────────────┼─────┼────┤
│十七│土地│台中縣豐原市○○段第九七六地號        │485.83    │全部    │
├──┼──┼───────────────────┼─────┼────┤
│十八│股票│中國信託商業銀行股份有限公司          │21015股   │全部    │
├──┼──┼───────────────────┼─────┼────┤
│十九│股票│彰化商業銀行股份有限公司              │2070股    │全部    │
├──┼──┼───────────────────┼─────┼────┤
│二十│股票│中國人造纖維股份有限公司              │116股     │全部    │
├──┼──┼───────────────────┼─────┼────┤
│二一│股票│同光權股份有限公司                    │4244股    │全部    │
├──┼──┼───────────────────┼─────┼────┤
│二二│存款│豐原市農會                            │27774元   │全部    │
├──┼──┼───────────────────┼─────┼────┤
│二三│存款│台灣土地銀行                          │929元     │全部    │
└──┴──┴───────────────────┴─────┴────┘
